【裁判字號】    98,訴,319
【裁判日期】    981217
【裁判案由】    拆屋還地
【裁判全文】
臺灣新竹地方法院民事判決               98年度訴字第319號
原      告  己○○
訴訟代理人  庚○○○
            林東乾律師
原      告  戊○○
            丁○○
            甲○○
            丙○○
            乙○○
前列五人共同
訴訟代理人  林東乾律師
被      告  新竹汽車客運股份有限公司
法定代理人  辛○○
訴訟代理人  曾能煜律師
複  代理人  戴愛芬律師
上列當事人間拆屋還地事件，本院於民國98年12月3 日辯論終結
，判決如下：
    主  文
原告之訴及假執行之聲請均駁回
訴訟費用由原告負擔。
事實及理由：
壹、原告起訴主張：
一、緣座落新竹市○○段○○段9-3 地號土地為原告等人及訴外
    人大總統文化事業有限公司所共有，此有土地登記謄本可稽
    。
二、前揭原告等人所共有之土地，與被告所有之同地段9-9 地號
    相毗鄰，被告無正當權源，占用原告等人所有之土地（面積
    2 平方公尺），搭建樓梯及進出口等，經原告等人請求拆除
    並返還占用之土地，被告均置之不理。
三、按：「所有人對於無權占有或侵奪其所有物者，得請求返還
    之」、「各共有人對於第三人，得就共有物之全部為本於所
    有權之請求。但回復共有物之請求，僅得為共有人全體之利
    益為之。」為民法第767 條及第821 條所明定，被告既無權
    占有原告等人所共有之前揭土地，爰提起本件訴訟。
四、又被告占用原告等人所共有之前揭土地之面積若干？請訂期
    履勘並命新竹地政事務所為測量，以明實情。
五、再者，被告無權占用原告等人之系爭土地，獲取相當於租金
    之不當得利，致原告等人受損害，系爭土地位於新竹市最繁
    華之地區，每平方公尺之年租金約新台幣（下同）3 萬元，
    爰依民法第179 條、184 條之規定請求賜判如訴之聲明第二
    項【計算式：30,000×2 ×5 ＝300,000 （元）】。
六、系爭9-3 地號土地及毗鄰之被告所有9-9 地號土地之確認界
    址訴訟，雖經本院93年度簡上字第14號判決確定，惟該確定
    判決為確認經界訴訟，與本件所有物返還之訴，其訴訟標的
    並非同一，係不同之訴訟，本件訴訟自不受前訴訟判決既判
    力所拘束，縱令前訴訟判決理由中，曾就本件被告有否占用
    原告之系爭土地作判斷，亦不能拘束本件訴訟，更何況，前
    訴訟中就被告是否有占用原告之系爭土地，並未為測量，是
    自無不函請地政機關測量之理。
七、本件測量，應以民國98年5 月7 日新竹地政事務所核發之地
    籍圖為依據：按：土地之測量，應以現行有效之地籍圖為據
    ，本件系爭土地，地政機關載有地籍圖，自應以該地籍圖為
    測量之依據。
八、本院89年度竹簡字第67號判決附圖所示之地籍圖所示之地籍
    線（即附圖紅色部分），無法作為本件測量有無越界地上物
    之依據：土地之測量，當以現行有效之地籍圖為依據，本院
    89年度竹簡字第67號判決，雖回復採用測量員洪新川訂正之
    地籍圖版本，惟該確定判決，經新竹地政事務所審酌後，認
    若依該判決主文所示，新竹市○○段○○段9-3 、9-9 地號
    等二筆土地相毗鄰界址線會產生未相連之空隙，致無法登記
    ，既無法登記，則該確定判決即無從執行，本件測量僅能以
    目前新竹市地政事務所現存之地籍圖地籍線為基準。又系爭
    土地於民國81年間即由地政機關派員會同兩造及里長等人釘
    鋼釘設地界，惟其後被告將之拔除，臺灣新竹地方法院院檢
    察署89年度執他字第2051號乙案之卷內資料可供，本件審理
    之佐證，請惠予調卷。
九、並聲明：
    １、被告應將座落原告所有新竹市○○段○○段9-3 地號土
        地上之建物拆除，將所占有之土地（面積2 平方公尺）
        返還於原告及其他共有人。
    ２、被告應給付原告及其他共有人新台幣參拾萬元及自起訴
        狀繕本送達翌日起至清償日止，按年息百分之五計算之
        利息。
    ３、如受有利判決，原告願供擔保，請宣告准予假執行。
    ４、訴訟費用由被告負擔。
貳、被告則抗辯：
一、被告所有坐落新竹市○○段○○段13-8號土地（下稱13-8
    號土地）與原告所有坐落同段13-6號土地（下稱13-6號土地
    ）相互毗鄰，以磚造圍牆為界，雙方向無爭執。
二、72年間，原告欲向國有財產局申購同段9- 3號土地，國有財
    產局即派員前往複查，發現9-3 號土地上有2 平方公尺為
    被告使用（即圍牆及圍牆內之樓梯），故依實際使用情形指
    界，由地政事務所測量員朱益依66年洪新川所繪測地籍圖辦
    理分割，分割出9-9號土地2平方公尺，9-3號土地則剩餘41
    平方公尺，故兩造所有9-3 、9-9 號土地之界址應以72 年
    分割時朱水城所指之界址為準。
三、嗣因原告不服洪新川於66年間繪製之地籍圖，一再向政府機
    關提出異議及陳情，台灣省地政處乃於80年間召開協調會，
    通知新竹市政府轉知新竹市地政事務所先行將系爭土地界線
    回復為63年之地籍圖，俟兩造間爭執之13-6、13-8號土地之
    界址訴訟判決確定後，再依確定判決意旨處理，新竹市地政
    事務所測量員羅時新即將66年地籍圖內容全部回復為63年地
    籍圖內容（包含13-6、13-8號土地及9-3 、9-9 號土地），
    嗣13-6、13-8號土地之經界訴訟於87年間判決確定，判決內
    容指出13-6、13-8號土地之經界應以66年地籍圖為準，地政
    事務所即依判決意旨更正13-6、13-8號土地之界址，但未一
    併將9-3 、9-9 號土地界址一併更正，致生爭議。
四、被告就前開9-3 、9-9 號土地界址爭議，於89年間向本院提
    起確認界址訴訟，歷經一、二審均獲勝訴判決（89年度竹簡
    字第67號、93年度簡上字第14號），前開判決認定國有財產
    局在72年前往系爭土地做申購複查時，係依土地使用現況為
    分割為9-3 、9-9 號土地，分割之基準即以兩造當時存在之
    圍牆（圍牆內有樓梯）為界，由原告向國有財產局申購9-3
    號土地，被告則申購9-9 號土地，因此，原告主張被告所有
    樓梯位於9-3 號土地上，進而要求拆除及相當於不當得利之
    損害，顯無理由。
五、聲明為：原告之訴駁回。
、得心證之理由：
一、查原告主張於被告所有座落在原告所有之新竹市○○段○○
    段9-3 地號土地上建物，與89年間被告在土地上的建物狀況
    並不同一節，為原告所自認（見本院98年10月12日言詞辯論
    第3 頁），且未為被告所爭執，自堪信為真實。
二、按所謂因定不動產界線之訴訟，係指相鄰地所有人間，關於
    所有權並無爭執，惟其經界不明，而求定其界線所在之訴訟
    而言（最高法院30年抗字第177 號判例參照）。此項單純定
    不動產界線之訴，係形成之訴，屬於民事訴訟法第427 條第
    2 項第5 款所謂「因定不動產之界線涉訟者」。至定不動產
    界線之訴，如涉及所有權爭執者，論者有謂性質上亦屬形成
    之訴，但包括確定所有權之訴，惟實務上則認應依確認之訴
    處理之（民國72年2 月22日司法院（72）廳民一字第0119號
    函文，見民事法律問題研究彙編第2 輯345 頁參照）。查，
    兩造對系爭2 筆土地之界址爭執不休，被告提起確認界址之
    訴，經本院89年度竹簡字第67號、93年度簡上字第14號判決
    認系爭2 筆土地界址如附圖所示A-B 連線確定，業經本院依
    職權調閱上開確認界址案全卷查明屬實。
三、再，按除別有規定外，確定之終局判決就經裁判之訴訟標的
    ，有既判力。民事訴訟法第400 條第1 項定有明文。訴訟標
    的之法律關係，於確定之終局判決中經裁判者，當事人之一
    造以該確定判決之結果為基礎，於新訴訟用作攻擊防禦方法
    時，他造應受其既判力之拘束，不得以該確定判決言詞辯論
    終結前，所提出或得提出而未提出之其他攻擊防禦方法為與
    該確定判決意旨相反之主張（最高法院42年台上字第1306號
    判例參照）。原告於前開判決確定後，於本件仍以前開確定
    判決言詞辯論終結前已存在，已提出或得提出之事由：以系
    爭2 筆土地應以如附圖所示之Ｃ-D連線為界址、從89年迄今
    土地謄本上面9-3 、9- 9的界線都是ＣＤ線，沒有更改過為
    ＡＢ線，93年簡上14號判決的ＡＢ線是錯的、89年竹簡字第
    67號卷內樓梯的照片，那個紅點是68年點的，是89年照的。
    台階上的紅點，是68年經過地檢署的法官指揮測量的等語，
    爭執前開確定判決認定界址錯誤，不足採取。而原告對本院
    93年簡上字第14號判決提起再審，則經本院於98年3 月26日
    以97年度再易字第4 號判決駁回在案，有該判決在卷可考，
    則兩造自受該案件既判力之拘束。
四、按所有人對於無權占有或侵奪其所有物者，得請求返還之。
    對於妨害其所有權者，得請求除去之。有妨害其所有權之虞
    者，得請求防止之，民法第767條定有明文。原告主張於被
    告所有座落在原告所有之新竹市○○段○○段9-3 地號土地
    上建物，與89年間被告在土地上的建物狀況並不同一節，已
    如前述，則原告所主張文告所有座落在原告所有之新竹市○
    ○段○○段9-3 地號土地之建物，實者乃是坐落在被告所有
    之9-9 號土地上，而9-9 地號土地既為被告所有，而被告就
    使用9-9 地號土地自有正當權源，是原告訴請被告拆屋還地
    及，洵屬無據，即為無理由，應予駁回。至原告假執行之聲
    請，亦因訴之駁回而失所附麗，應併予駁回。
五、關於原告主張於被告所有座落在原告所有之新竹市○○段○
    ○段9-3 地號土地上建物，與89年間被告在土地上的建物狀
    況並不同一節，為原告所自認，且未為被告所爭執一節，已
    如前述，則原告聲請到現場測量，以確定被告建物占有原告
    系爭土地之位置，及聲請訊證人楊正弘調查有關66年間塗改
    之地籍圖界址線有誤，向內政部中部辦公室內政部國土測繪
    中心調取台灣省政府地政處80年5 月22日之相關函文及檔案
    資料，因該等資料均係於93年簡上字第14號判決前即已存在
    ，即顯無調查必要，附此敘明。至原告於本院98年12月3 日
    言詞辯論終結後，聲請再開辯論以調查上揭證據，核無必要
    ，併此敘明。
六、因本件事證已臻明確，兩造其餘主張陳述及所提之證據，經
    本院斟酌後，認與判決結果不生影響，均毋庸再予論述；
七、結論：原告之訴為無理由，依民事訴訟法第78條判決如主文
    。
中    華    民    國    98    年    12    月  17     日
                  民事第一庭    法      官  許翠玲
以上正本係照原本作成。
如對本判決上訴，須於判決送達後20日內向本院提出上訴狀。
中    華    民    國    98    年  12    月  17    日
                                書記官  江靜玲


司法院資訊處製作；財團法人民間司法改革基金會備份。
